臺灣彰化地方法院刑事判決　　　　　　　99年度訴字第1530號
公　訴　人　臺灣彰化地方法院檢察署檢察官
被　　　告　鄒智然
　　　　　　楊文村
上　一　人
選任辯護人　張崇哲律師
　　　　　　張仕融律師
被　　　告　張如松
　　　　　　　　　　（另案羈押於法務部矯正署彰化看守所）
上列被告因妨害自由等案件，經檢察官提起公訴（99年度偵字第
8280、9268、9875號），本院判決如下：
    主    文
鄒智然意圖為自己不法之所有，而侵占自己持有他人之物，累犯
，處有期徒刑玖月。
楊文村共同私行拘禁，處有期徒刑陸月，如易科罰金，以新臺幣
壹仟元折算壹日；又共同意圖為自己不法之所有，以恐嚇使人將
本人之物交付，未遂，處有期徒刑伍月，如易科罰金，以新臺幣
壹仟元折算壹日。應執行有期徒刑玖月，如易科罰金，以新臺幣
壹仟元折算壹日。
張如松共同以非法方法，剝奪人之行動自由，累犯，處有期徒刑
陸月，如易科罰金，以新臺幣壹仟元折算壹日。
楊文村、張如松被訴傷害部分公訴不受理。
    犯罪事實
一、
(一)鄒智然於民國96年間因違反槍砲彈藥刀械管制條例案件，經
    臺灣臺中地方法院以96年度訴字第1976號判決判處有期徒刑
    2年10月，併科罰金新臺幣10萬元，減為有期徒刑1年5月，
    併科罰金新臺幣5萬元確定；另因施用毒品案件，經該院以
    96年度訴字第598號判決判處有期徒刑7月、5月，應執行有
    期徒刑11月確定，後經該院以96年度聲減字第511號裁定減
    刑為有期徒刑3月15日、2月15日，應執行有期徒刑5月15日
    確定，與前開有期徒刑接續執行後，於97年9月24日假釋出
    監付保護管束（接續執行罰金易服勞役後於97年11月12日執
    行完畢翌日出監），並於98年3月23日保護管束期滿未經撤
    銷視為執行完畢。
(二)張如松於94年間因施用毒品案件，經本院以94年度斗簡字第
    614號判決判處有期徒刑6月確定（第1案）；復因過失致死
    案件，經臺灣高等法院臺中分院以95年度交上易字第754號
    判決判處有期徒刑1年10月確定（第2案）；另因施用毒品及
    傷害案件，分別經臺灣臺中地方法院以95年度中簡字第2101
    號判決（第3案）、95年度中簡字第3167號判決（第4案）判
    處有期徒刑4月、3月確定，後第1至4案先經臺灣臺中地方法
    院以96年度聲減字第2598號裁定減刑為有期徒刑3月、11月
    、2月、1月15日，第1、2案應執行有期徒刑1年1月，第3、4
    案應執行有期徒刑3月確定。復因妨害婚姻案件，經臺灣高
    等法院臺中分院以96年度上易字第855號判決判處有期徒刑5
    月確定，後經該院以96年度聲減字第2780號裁定減刑為有期
    徒刑2月15日，並與第3、4案已減之刑合併定應執行為有期
    徒刑5月確定，與前開第1、2案應執行刑接續執行後，於96
    年10月18日易科罰金執行完畢出監。
二、鄒智然於99年4月8日晚間11時許，至楊文村所經營位於彰化
    縣彰化市○○路363號「彰化租賃有限公司」（下稱彰化車
    行），向楊文村承租車牌號碼9126-VV號自用小客車1輛，約
    定每租用1天，租金為新臺幣（下同）2300元，並需繳納油
    錢1600元。詎鄒智然於租期屆滿後，因另案遭通緝，急需金
    錢花用，竟意圖為自己不法之所有，拒不返還上開自用小客
    車，而變更持有之意為不法所有之意，將該車予以侵占入己
    ，並駛至臺中市某處以5萬元之代價售予某真實姓名、年籍
    不詳之成年男子。
三、楊文村因鄒智然遲未返還前開自用小客車，又無法取得聯繫
    ，依該車配備之衛星定位系統查知該車一度停放於陳俊杰位
    於彰化縣溪湖鎮○○街50號住處，又因鄒智然於99年5月22
    日為警查獲到案時，矢口否認犯行，辯稱將該車交予陳俊杰
    使用等語，致楊文村認定前開自用小客車係於陳俊杰保管使
    用中，遂與張如松及真實姓名、年籍不詳之成年男子數人基
    於非法剝奪他人行動自由之犯意聯絡，於99年6月16日凌晨0
    時許，由張如松在彰化縣埤頭鄉「全家電子遊藝場」發現陳
    俊杰後，將陳俊杰強行推進另名真實姓名、年籍不詳之成年
    男子所駕駛之自用小客車內（其間陳俊杰並遭毆打成傷，惟
    傷害部分業據陳俊杰於本院審理時撤回告訴，詳如後述），
    帶至上址彰化車行後，張如松隨即離去，楊文村因索討前開
    出租車輛未果，即接續承前剝奪他人行動自由之犯意，派人
    看守陳俊杰，不讓陳俊杰離開車行，而將陳俊杰私行拘禁在
    上址車行內達數小時之久；並與真實姓名、年籍不詳之成年
    男子另基於意圖為自己不法所有之犯意聯絡，分別由楊文村
    先後向陳俊杰、陳俊杰之父陳水發恫嚇稱，陳俊杰需賠償車
    行140萬元才能離開等語（超過車輛價值約70萬元）；及由
    該名成年男子向徐毓萱恫嚇稱，如果籌不到錢的話，陳俊杰
    就沒辦法回來，就等著替他收屍等語，使陳俊杰、陳水發、
    徐毓萱均心生畏懼。嗣於99年6月16日下午1時許，因楊文村
    之父楊榮仁聯絡員警到場處理，而為到場之員警施義隆發現
    陳俊杰係遭通緝，且全身是傷，而將陳俊杰戒護就醫，陳俊
    杰始因此脫身，楊文村等人方未得逞。
二、案經陳俊杰、楊文村分別訴由彰化縣警察局彰化分局及彰化
    縣警察局溪湖分局報告臺灣彰化地方法院檢察署檢察官偵查
    起訴。
    理    由
壹、證據能力部分：
一、按被告以外之人於審判外之陳述，雖不符前4條之規定，而
    經當事人於審判程序同意作為證據，法院審酌該言詞陳述或
    書面陳述作成時之情況，認為適當者，亦得為證據；當事人
    、代理人或辯護人於法院調查證據時，知有第159條第1項不
    得為證據之情形，而未於言詞辯論終結前聲明異議者，視為
    有前項之同意，刑事訴訟法第159條之5定有明文。本案下列
    其餘引為證據之證人陳述及書證，檢察官、被告鄒智然、張
    如松、楊文村及其辯護人均不爭執其證據能力，且以之作為
    證據並無不當，依上揭法條之規定，自均有證據能力。
二、至本案其餘非供述證據，檢察官、被告鄒智然、張如松、楊
    文村及其辯護人亦不爭執證據能力，本院審酌該等證據作成
    及取得之程序均無違法之處，是後述所引用證據之證據能力
    均無疑義，合先敘明。
貳、有罪部分：
一、訊據被告鄒智然、張如松、楊文村對於前開犯罪事實均坦承
    不諱，核與證人即告訴人陳俊杰於警詢及偵查中、證人即被
    害人陳水發、徐毓萱於警詢及偵查中、證人楊榮仁於警詢及
    偵查中證述情節相符，復有出租約定契約書、本票、身分證
    影本、車籍查詢-基本資料詳細畫面、搜索扣押筆錄、扣押
    物品目錄表、被告楊文村及被害人陳水發之各該通聯紀錄等
    件在卷可稽，足認被告3人前開自白與事實相符，應堪採信
    。至起訴意旨認被告鄒智然前開犯行係涉犯詐欺取財罪嫌，
    然因被告鄒智然係因知悉遭通緝後方起意將車納為己用，並
    非於租車初始即無返還之意，業據被告鄒智然供述明確，自
    難認被告鄒智然於租車之時有施用何詐術致告訴人即被告楊
    文村陷於錯誤而交付車輛，起訴意旨容有誤會，附此敘明。
    再按擄人勒贖罪，須行為人自始有使被害人以財物取贖人身
    之意思，如使被害人交付財物，別有原因，為達其取得財物
    之目的，而剝奪被害人之自由者，除應成立其他財產上之犯
    罪或牽連犯妨害自由罪外，要無成立擄人勒贖罪之餘地，業
    經最高法院著有65年臺上字第3356號判例。本件糾紛係因被
    告鄒智然於為警查獲時，供出係由告訴人陳俊杰處分該車，
    被告楊文村為迫使告訴人陳俊杰出面解決，而委由被告張如
    松強押告訴人陳俊杰，並於知悉無法取回出租車輛後對告訴
    人陳俊杰、被害人陳水發、徐毓萱施以恐嚇，被告楊文村於
    該糾紛中，係圖以將來之惡害通知，取得財物，並非以現在
    之危害致使不能抗拒，亦非自始即以擄人勒贖之意思，表明
    不交付贖款即不放人，且被告所欲取得之金錢尚難認為被告
    自始即有使告訴人以財物取贖人身之意思，本院復查無積極
    證據足認被告楊文村確有擄人勒贖之犯意，此部分之犯行，
    應係於妨害告訴人陳俊杰行動自由過程中，始另行起意恐嚇
    取財，與擄人勒贖之構成要件未盡相符，併此敘明（最高法
    院99年度臺上字第7804號判決參照）。綜上所述，本案事證
    明確，被告鄒智然、張如松、楊文村前開犯行均堪認定。
二、論罪科刑：
(一)按刑法第302條之妨害自由罪，係妨害他人自由之概括規定
    ，故行為人具有一定之目的，以非法方法剝奪人之行動自由
    者，除法律別有處罰較重之規定，應適用各該規定處斷外，
    如以使人行無義務之事，或妨害人行使權利為目的，而其強
    暴脅迫復已達於剝奪人行動自由之程度，即祇成立本罪，不
    應再依同法第304條論處。誠以此項使人行無義務之事，或
    妨害人行使權利之低度行為，應為剝奪人之行動自由之高度
    行為所吸收，不能以其目的係在使人行無義務之事或妨害人
    行使權利，認為係觸犯刑法第302條第1項及第304條第1項之
    二罪名，依同法第55條從一重處斷，最高法院29年上字第
    2359號判例可資參照。再按刑法第302條第1項之罪，係以私
    行拘禁，或以其他非法方法剝奪人行動自由為其要件；私行
    拘禁屬於例示性、主要性及狹義性之規定，而以其他非法方
    法剝奪人之行動自由，則屬補充性、次要性及廣義性之規定
    。故而必須其行為不合於主要規定，始有適用次要規定之餘
    地。若其所為既觸犯主要性規定，亦觸犯次要性規定；或由
    觸犯次要性規定，進而觸犯主要性規定者，則應從情節較重
    之主要性規定予以論處。又刑法第302條第1項所謂以其他非
    法方法剝奪人之行動自由，係對於同條項私行拘禁之補充規
    定，上訴人等將人私行拘禁，同條項既定有明文，按之主要
    規定優於補充規定之原則，自不應宣告補充規定之罪名（最
    高法院90年度臺上字第5068號、94年度臺上字第3561號判決
    意旨參照）；又刑法第302條第1項之非法剝奪他人行動自由
    罪，係行為繼續而非狀態繼續，即自剝奪被害人之行動自由
    起至回復其行動自由為止，均在犯罪行為繼續進行之中，其
    於他人實施剝奪他人行動自由犯行中，始參與犯罪，亦應成
    立共犯（最高法院74年度臺上字第3605號、79年度臺上字第
    2237號判決意旨足參），是被告楊文村委由被告張如松以強
    暴方式將告訴人陳俊杰推進車內，強行載至被告楊文村上開
    車行處，使告訴人陳俊杰行無義務之談判還車事宜，仍僅構
    成刑法第302條第1項以其他非法方法剝奪人之行動自由罪，
    而未另外構成刑法第304條之強制罪；而被告楊文村係委託
    被告張如松找出告訴人陳俊杰，被告張如松找到告訴人陳俊
    杰後將其帶往車行即自行離去，業據被告張如松供明在卷，
    核與證人即告訴人陳俊杰、證人即被告楊文村於警詢及偵查
    中證述情節相符，是被告楊文村於告訴人陳俊杰被帶到車行
    後，因索討前開出租車輛未果，又要求告訴人陳俊杰需賠償
    損失並將告訴人陳俊杰拘禁於該車行，不讓其離去，被告楊
    文村顯係於前開與被告張如松等人就非法剝奪人之行動自由
    犯意外，進而為私行拘禁犯行，自僅應就其觸犯之主要規定
    論處之。
(二)是核被告鄒智然如犯罪事實欄二所示所為，係犯刑法第335
    條第1項之侵占罪；被告張如松如犯罪事實欄三所示所為，
    係犯刑法第302條第1項之共同非法剝奪人之行動自由罪；被
    告楊文村如犯罪事實欄三所示所為，係犯刑法第302條第1項
    之共同私行拘禁罪及同法第346條第3項、第1項之恐嚇取財
    未遂罪。至被告楊文村及前開成年男子分別向告訴人陳俊杰
    、被害人陳水發、徐毓萱恫稱前開言語，均係基於同一不法
    所有之意圖，自不另論刑法第305條之恐嚇危害安全罪，起
    訴意旨容有誤會，附此敘明。
(三)又起訴意旨認被告鄒智然係犯刑法第339條第1項詐欺取財罪
    嫌，尚有未合，已如前述，且按刑法上之侵占與詐欺，俱以
    不法手段占有領得財物，其客觀構成要件之主要事實雷同，
    二罪復同以為自己或第三人不法之所有意圖為主觀要件，同
    以他人之財物為客體，同為侵害財產法益之犯罪，犯罪構成
    要件亦具共通性（即共同概念），應認為具有同一性（最高
    法院97年度臺非字第375號判決意旨參照），是起訴之基本
    事實既屬同一，本院自應予審理並依法變更起訴法條。
(四)又按共同正犯，應就共同犯意範圍內全部事實負責，各共同
    正犯分擔之犯行，為構成整體犯罪之一部，特定部分犯行由
    何人分擔，對於未分擔該部分犯行之共同被告論罪科刑，全
    無影響。被告張如松與被告楊文村、其他真實姓名年籍不詳
    之成年男子僅就剝奪行動自由部分犯行有犯意聯絡及行為分
    擔，已如前述；被告楊文村後復與其他真實姓名年籍不詳之
    成年男子就私行拘禁、恐嚇取財未遂部分犯行有犯意聯絡，
    行為分擔，均應論以共同正犯。
(五)而被告楊文村與真實姓名、年籍不詳之成年男子就恐嚇取財
    犯行已著手於恐嚇取財犯罪行為之實行而不遂。為未遂犯，
    爰依刑法第25條第2項規定減輕其刑。
(六)又被告楊文村與真實姓名、年籍不詳之成年男子等人係以一
    恐嚇行為，對被害人陳俊杰、陳水發、徐毓萱恐嚇取財，使
    其3人心生畏懼，為想像競合犯，應依刑法第55條從一重處
    斷。
(七)被告楊文村所犯如犯罪事實欄三所示之共同私行拘禁罪及共
    同恐嚇取財未遂間，犯意各別，行為互殊，應予分論併罰。
(八)被告鄒智然於96年間因違反槍砲彈藥刀械管制條例案件，經
    臺灣臺中地方法院以96年度訴字第1976號判決判處有期徒刑
    2年10月，併科罰金新臺幣10萬元，減為有期徒刑1年5月，
    併科罰金新臺幣5萬元確定；另因施用毒品案件，經該院以
    96年度訴字第598號判決判處有期徒刑7月、5月，應執行有
    期徒刑11月確定，後經該院以96年度聲減字第511號裁定減
    刑為有期徒刑3月15日、2月15日，應執行有期徒刑5月15日
    確定，與前開有期徒刑接續執行後，於97年9月24日假釋出
    監付保護管束（接續執行罰金易服勞役後於97年11月12日執
    行完畢翌日出監），並於98年3月23日保護管束期滿未經撤
    銷視為執行完畢。被告張如松於94年間因施用毒品案件，經
    本院以94年度斗簡字第614號判決判處有期徒刑6月確定（第
    1案）；復因過失致死案件，經臺灣高等法院臺中分院以95
    年度交上易字第754號判決判處有期徒刑1年10月確定（第2
    案）；另因施用毒品及傷害案件，分別經臺灣臺中地方法院
    以95年度中簡字第2101號判決（第3案）、95年度中簡字第
    3167號判決（第4案）判處有期徒刑4月、3月確定，後第1至
    4案先經臺灣臺中地方法院以96年度聲減字第2598號裁定減
    刑為有期徒刑3月、11月、2月、1月15日，第1、2案應執行
    有期徒刑1年1月，第3、4案應執行有期徒刑3月確定。復因
    妨害婚姻案件，經臺灣高等法院臺中分院以96年度上易字第
    855號判決判處有期徒刑5月確定，後經該院以96年度聲減字
    第2780號裁定減刑為有期徒刑2月15日，並與第3、4案已減
    之刑合併定應執行為有期徒刑5月確定，與前開第1、2案應
    執行刑接續執行後，於96年10月18日易科罰金執行完畢出監
    ，有臺灣高等法院被告前案紀錄表各1份在卷可稽。被告鄒
    智然、張如松於受有期徒刑執行完畢後5年以內，再故意犯
    本件有期徒刑以上之罪，均為累犯，應依法加重其刑。
(九)爰審酌被告鄒智然不但逃避司法追緝，心生歹意侵占前開價
    值非微之車輛，犯後復為求己身免責，而將前開罪刑推卸予
    他人，致告訴人陳俊杰無辜受累，心態可議；被告楊文村雖
    因被告鄒智然前開犯行造成財產上之損失，惟未循合法管道
    索求賠償，反以此等暴力方式妨害告訴人陳俊杰之自由，更
    意圖索求高額之賠償，手段、目的顯不相當；被告張如松僅
    因他人委託即以此等方式妨害他人自由，3人之法治觀念均
    嫌薄弱，惟犯罪後均已坦承犯行，被告楊文村並與告訴人陳
    俊杰達成和解並履行完畢，有本院100年3月8日審判筆錄在
    卷可稽（參本院卷第159頁）；及審酌被告3人之智識程度、
    為前開犯行之動機、目的、犯案方法、手段等一切情狀，分
    別量處如主文所示之刑及就被告楊文村、張如松諭知易科罰
    金之折算標準，並就被告楊文村定其應執行之刑及易科罰金
    之折算標準。至被告楊文村雖無前案紀錄，有臺灣高等法院
    被告前案紀錄表1份在卷可稽，且已與告訴人陳俊杰和解，
    然本院審酌其本案之犯罪手段激烈，認不宜予以緩刑之宣告
    ，附此敘明。
參、不受理部分：
一、公訴意旨略以：被告楊文村、張如松共同基於傷害告訴人陳
    俊杰身體之犯意，由被告張如松夥同姓名、年籍不詳，綽號
    「阿慶」等成年男子共5人，於99年6月16日凌晨0時許，在
    彰化縣埤頭鄉「全家電子遊藝場」發現告訴人陳俊杰後，由
    被告張如松持電擊棒電擊告訴人陳俊杰腰部，致告訴人陳俊
    杰不支倒地後，復由其他男子持球棒毆打告訴人陳俊杰身體
    、頭部及胸腹部等處，致告訴人陳俊杰因此受有頭部外傷、
    胸腹部挫傷及左尺骨右手第四掌骨骨折等傷害。因認被告楊
    文村、張如松此部分均涉犯刑法第277條第1項傷害罪嫌等語
    。
二、按告訴乃論之罪，告訴人於第1審辯論終結前得撤回其告訴
    ；告訴乃論之罪，對於共犯之1人撤回告訴者，其效力及於
    其他共犯；又告訴經撤回者，法院應諭知不受理之判決，刑
    事訴訟法第238條第1項、第239條前段、第303條第3款分別
    定有明文。
三、查本件告訴人陳俊杰告訴被告楊文村、張如松傷害案件，公
    訴意旨認被告楊文村、張如松此部分係犯刑法第277條第1項
    之傷害罪，依同法第287條之規定，均須告訴乃論。茲據告
    訴人陳俊杰與被告楊文村於本院調解成立，告訴人陳俊杰並
    於本院100年3月8日審理程序當庭以言詞撤回告訴，有該次
    審判筆錄在卷可稽，依照上開說明，此一撤回告訴之效力並
    及於被告張如松，爰諭知不受理之判決。
據上論斷，依刑事訴訟法第299條第1項前段、第303條第3款、第
300條，刑法第28條、第302條第1項、第335條第1項、第346條第
3項、第1項、第25條第1項、第2項、第41條第1項、第8項、第47
條第1項、第55條、第51條第5款，刑法施行法第1條之1第1項、
第2項前段，判決如主文。
本案經檢察官陳隆翔到庭執行職務。
中    華    民    國   100    年    3     月    22    日
                  刑事第五庭  審判長  法  官  周淡怡
                                      法  官  李淑惠
                                      法  官  蔡家瑜
以上正本證明與原本無異。
如不服本判決應於收受判決後10日內向本院提出上訴書狀，並應
敘述具體理由；其未敘述上訴理由者，應於上訴期間屆滿後20日
內向本院補提理由書（均須按他造當事人之人數附繕本）「切勿
逕送上級法院」。
告訴人或被害人對於判決如有不服具備理由請求檢察官上訴者，
其上訴期間之計算係以檢察官收受判決正本之日期為準。
中    華    民    國   100    年    3     月    22    日
                                      書記官  吳芳儀
附錄論罪科刑法條：
中華民國刑法第302條
私行拘禁或以其他非法方法，剝奪人之行動自由者，處5年以下
有期徒刑、拘役或3百元以下罰金。
因而致人於死者，處無期徒刑或7年以上有期徒刑，致重傷者，
處3年以上10年以下有期徒刑。
第1項之未遂犯罰之。
中華民國刑法第335條
意圖為自己或第三人不法之所有，而侵占自己持有他人之物者，
處5年以下有期徒刑、拘役或科或併科1千元以下罰金。
前項之未遂犯罰之。
中華民國刑法第346條
意圖為自己或第三人不法之所有，以恐嚇使人將本人或第三人之
物交付者，處6月以上5年以下有期徒刑，得併科1千元以下罰金
。
以前項方法得財產上不法之利益，或使第三人得之者，亦同。
前二項之未遂犯罰之。